臺灣高等法院刑事判決　　　　　　　　93年度上訴字第3272號
上　訴　人　台灣台北地方法院檢察署檢察官
上　訴　人
即　被　告　甲○○
上列上訴人因妨害自由等案件，不服臺灣臺北地方法院92年度訴
字第264號，中華民國93年9月30日第一審判決（起訴案號：臺灣
臺北地方法院檢察署91年度偵字第14495號、15438號），提起上
訴，本院判決如下：
    主  文
原判決關於甲○○部分撤銷。
甲○○共同以非法方法，剝奪人之行動自由，處有期徒刑參月，
如易科罰金，以參佰元折算壹日。
    事  實
一、甲○○為臺仁催收帳款有限公司（下稱臺仁公司）總經理，
    因陳文圖（本院另案審理）與乙○○發生婚外情，陳文圖曾
    將所有之存摺及提款卡交付乙○○保管與使用，以供乙○○
    提領款項支付兩人共同生活之所需，嗣經陳文圖之妻周碧玉
    （本院另案審理）察覺上情，陳文圖乃於民國90年4月18 日
    晚間電告乙○○至臺北市○○○路○段335號巷口星巴克咖啡
    館晤談，乙○○依約前往，陳文圖與周碧玉要求乙○○清償
    情感餽贈金未果，周碧玉乃於同日23時許，在上址星巴克咖
    啡館外巷口動手毆打乙○○，使其受有右腿瘀傷兩處各十乘
    五公分、八乘五公分及左腿瘀傷五處各七乘六公分、十乘六
    公分、十三乘八公分、三乘二公分、五乘四公分等傷害；乙
    ○○在遭受周碧玉毆打驚魂未定之際，甲○○與陳文圖、周
    碧玉、莊明揚（本院另案審理）及陳俊生（未據起訴）等五
    人隨即基於剝奪乙○○行動自由之共同犯意聯絡，五人利用
    人多勢眾令乙○○心生畏懼而不敢違抗之心境，命乙○○坐
    上陳俊生所駕駛之自小客車，並由甲○○同車看守，挾持乙
    ○○於同日24時許至臺北市○○○路○段148號1 樓之臺仁公
    司，而陳文圖、周碧玉、周明揚亦另車隨同到場，迫使乙○
    ○簽立清償債務新臺幣（下同）170 萬元之協議書、本票兩
    紙及本票原因說明書予陳文圖，迄90年4月19日凌晨4時餘許
    ，始讓乙○○離去，計妨害乙○○行動自由五小時餘。乙○
    ○並因恐懼而於90年4月20日、23日匯款150萬元、17萬元，
    及交付現金3萬元予甲○○。
二、案經乙○○訴請台灣台北地方法院檢察署檢察官偵查起訴。
    理  由
一、訊據上訴人即被告甲○○矢口否上揭犯行，辯稱：我沒有去
    上開星巴克咖啡館，案發當天晚上10點左右，是陳文圖與告
    訴人乙○○一起來我們公司的，告訴人與陳文圖有感情上的
    問題，陳文圖與告訴人來公司的時候，有拿一些銀行的帳務
    往來資料，陳文圖委託我們處理債務，告訴人拜託我當中協
    調，告訴人請我幫她跟陳文圖協調，我同情她是女子，她請
    我幫她填寫協調書；告訴人到我們公司之後，她還寫感謝函
    、送東西給我們，後來情況如何演變，我也不知道；告訴人
    匯150萬元、17萬元給你，並交付3萬元現金，她是在履行協
    調的內容云云。經查：
  (一)同案被告陳文圖於90年4月18 日電約告訴人至台北市○○○
    路○段335號巷口星巴克咖啡館晤談，迄晚上11時許，在星巴
    克咖啡館巷口，由同案被告周碧玉毆打告訴人，致告訴人受
    有右腿瘀傷兩處各十乘五公分、八乘五公分及左腿瘀傷五處
    各七乘六公分、十乘六公分、十三乘八公分、三乘二公分、
    五乘四公分等傷害，業經告訴人指述歷歷（原審卷宗一第12
    4頁、卷宗二第137頁、138頁），並有台北市立仁愛醫院 90
    年4月19日驗傷診斷書影本一紙附卷可證（ 他字第3351號卷
    第8頁），並有照片十張在卷可按（ 原審卷宗二第204至213
    頁）。
  (二)同案被告周碧玉毆打告訴人後，周碧玉隨即悄悄跟陳文圖講
    幾句話，周碧玉、陳文圖就跟被告甲○○說把告訴人帶去處
    理本票之事，這時在旁邊之陳俊生就開車過來，被告甲○○
    與同案被告莊明揚就叫告訴人上車去處理錢的事，當時告訴
    人深怕若不上車恐遭不測，乃先上車，被告甲○○隨後上車
    前往台仁公司，同案被告周碧玉、莊明揚、陳文圖等人則另
    行前往台仁公司等情，亦據告訴人於原審指證綦詳（原審卷
    宗一第124頁、125頁）。再告訴人在台仁公司，於被告甲○
    ○及同案被告莊明揚在場時，協調債務清償事宜，告訴人並
    簽立清償債務協議書、票面金額各為150萬元、20 萬元之本
    票二紙及本票返還協議書乙情，為被告甲○○所是認，並有
    清償債務協議書、本票返還協議書等影本在卷（他字第3351
    號卷第14頁、15頁）。又告訴人簽立上揭清償債務協議書、
    本票返還協議書後，被告甲○○始於90年4月19日凌晨4點多
    左右，載送告訴人回家乙情，復據告訴人指證在卷（原審卷
    宗一第126頁）。另告訴人曾於90年4月20日、23 日匯款150
    萬元、17萬元予被告甲○○，並交付現金3 萬元等情，為被
    告甲○○所是認，且有中國農民銀行匯款申請書代收入傳票
    、中國國際商業銀行國內匯款申請書及收據等影本在卷（他
    字第3351號卷第16頁、17頁）。又被告甲○○處理上揭糾紛
    獲得34萬元之報酬，亦據被告甲○○供明在卷（他字第3351
    號卷第129頁反面）。
  (三)告訴人另於原審證稱：我跟陳文圖之間沒有債務關係，我根
    本不需要還錢，如果不是被迫，我根本不需要還錢。我要解
    釋我為何要送佛珠，4月20日我付150萬元，甲○○又傳話說
    周碧玉說我還欠四百多萬元還要叫他們跟我追討，我害怕甲
    ○○他們跟我要第二次，以便賺取傭金。我的佛教師父說他
    們還有善念，叫我跟他們結善緣，所以我才送佛珠及感謝函
    ，希望他們不要再來找我，但是我不敢寫叫他們改過向善等
    語（原審卷宗二第196頁），並有告訴人寫給被告甲○○及
    同案被告莊明揚之信函影本二紙在卷（他字第3351號卷第58
    頁、59頁）。
  (四)同案被告陳文圖曾對告訴人提出竊盜告訴，指稱告訴人竊取
    其存摺、印章、金融卡等物品，惟經台灣台北地方法院檢察
    署檢察官處分不起訴，同案被告陳文圖聲請再議後，並經台
    灣高等法院檢察署檢察長認再議無理由而駁回其聲請，同案
    被告陳文圖又聲請原審法院交付審判，復經原審法院裁定駁
    回，有原審法院91年度聲判字第8 號刑事裁定影本一份附卷
    可稽（原審卷宗二第117─122頁）。
  (五)綜上，依告訴人於上開竊盜案件中，堅稱並未竊取同案被告
    陳文圖之財物，則告訴人何以簽立本件清償債務協議書及本
    票返還協議書，復簽發本票金額高達170 萬元，隨後並予以
    匯款？且同案被告陳文圖並未舉證釋明告訴人確實盜領同案
    被告陳文圖之存款，是被告甲○○辯稱因陳文圖提出銀行對
    帳單供告訴人核對後，告訴人自願簽立云云，顯有可疑。再
    告訴人縱使與同案被告陳文圖之間確有債權債務糾紛，衡情
    由同案被告陳文圖與告訴人單獨相約，於一般公共場所如咖
    啡廳等處談判磋商即可，何以必須由告訴人隻身前往隱密處
    所即台仁公司，並透過毫不相干之第三人即被告甲○○、同
    案被告莊明揚之助，始得達成協議？又被告甲○○、同案被
    告莊明揚如係善意第三者，並與告訴人成為好朋友，則被告
    甲○○、同案被告莊明揚何以從中牟利高達34萬元？顯然有
    違常情。且被告甲○○、同案被告莊明揚所獲得之報酬高達
    34萬元，益足以證明告訴人原本堅拒給付一百餘萬元予同案
    被告陳文圖，同案被告陳文圖始向被告甲○○、同案被告莊
    明揚尋求協助，並允諾給付高額報酬，以求遂行其追討金錢
    之目的。另觀被告甲○○挾持告訴人之地點雖在台北市○○
    ○路○段，惟案發當時已將近深夜十二時，不如平時車水馬
    龍之盛況，告訴人求援不易。且告訴人並未逃跑，尚不足以
    證明被告甲○○與同案其他被告等人即無妨害自由之犯行。
    蓋告訴人為一介女子，面臨被告等四人強行挾持，心生恐懼
    ，而無勇氣逃離現場或大力反抗，亦屬人之常情。至告訴人
    寫信給被告甲○○並贈送佛珠乙情，告訴人已供明係因害怕
    被告甲○○等人再來找其麻煩，是尚難憑上揭信件而為有利
    被告甲○○之認定。又被告甲○○雖經法務部調查局進行測
    謊結果，均為「研判未說謊」，然「刑事訴訟法就證據之證
    明力，採自由心證主義，由法院本於確信自由判斷，而法院
    之自由判斷，亦非漫無限制，仍不得違背經驗法則及論理法
    則。惟一般而言，受測者否認犯罪之供述呈現不實之情緒波
    動反應，不得採為有罪判決之唯一證據，若受測者否認犯罪
    之供述並無不實之情緒波動反應，又無其他積極證據證明其
    被訴之犯罪事實，自得採為有利於受測者之認定」（最高法
    院92年度台上字第3822號判決意旨參照）。本件被告甲○○
    被訴妨害自由之犯罪事實，已有清償債務協議書、本票返還
    協議書、中國農民銀行匯款申請書代收入傳票、中國國際商
    業銀行國內匯款申請書、收據影本各一份等積極證據足資證
    明，核與告訴人之指述相符，已如前述，故測謊結果，並不
    足以為被告有利之認定。綜上所述，足徵告訴人應係與同案
    被告陳文圖見面後，遭同案被告周碧玉毆打，再由被告甲○
    ○、同案被告陳文圖、周碧玉、莊明揚、陳俊生共同挾持，
    而由陳俊生開車載告訴人及被告甲○○前往台仁公司，逼迫
    告訴人簽立清償債務協議書並給付170 萬元。是被告所辯，
    無非事後卸責之詞，不足採信。
  (六)同案被告周碧玉動手毆打告訴人時，被告甲○○曾加以勸阻
    乙情，亦據告訴人於原審陳明在卷（原審卷宗二第138頁）
    ，準此足徵被告甲○○既無親自動手毆打告訴人，亦無與同
    案被告周碧玉具有傷害之犯意聯絡，而由同案被告周碧玉動
    手毆打告訴人。
  (七)本件事證明確，被告甲○○妨害自由犯行，堪以認定，自應
    依法論科。
二、核被告甲○○所為，係犯刑法第302條第1項妨害自由罪。公
    訴意旨雖認被告甲○○係犯刑法第302條第1項與第304條第1
    項之罪，而具有牽連關係；惟按刑法第302條之妨害自由罪
    ，係妨害他人自由之概括的規定，故行為人具有一定目的，
    以非法方法剝奪人之行動自由者，除法律別有處罰較重之規
    定（例如略誘及擄人勒贖等罪），應適用各該規定處斷外，
    如以使人行無義務之事，或妨害人行使權利為目的，而其強
    暴脅迫復已達於剝奪人行動自由之程度，即祇成立本罪，不
    應再依同法第304 條論處。誠以此項使人行無義務之事，或
    妨害人行使權利之低度行為，應為剝奪人行動自由之高度行
    為所吸收，不能以其目的係在使人行無義務之事，或妨害人
    行使權利，認為係觸犯刑法第302條第1項及第304條第1項之
    兩罪名，依同法第55條，從一重處斷（最高法院29年度上字
    第2359號判例意旨參照）。是公訴意旨容有誤會，併予敘明
    。被告甲○○與同案被告陳文圖、周碧玉、莊明揚及陳俊生
    等人就上開收妨害自由犯行，有犯意聯絡與行為分擔，為共
    同正犯。原審據以論科，固非無見，惟如上所述，被告甲○
    ○並未犯傷害罪，而原審論被告甲○○同時觸犯傷害罪，自
    有未合；再陳俊生亦有參與本件妨害自由犯行，原審漏未論
    及，亦有未當。檢察官上揭指摘原審量刑太輕及被告甲○○
    係犯傷害罪及妨害自由罪，兩罪應予併罰云云，為無理由；
    被告甲○○上訴否認犯行，亦無理由。惟原審判決關於被告
    甲○○部分，既有上揭可議之處，自無可維持，應由本院就
    被告甲○○部分撤銷改判。爰審酌被告甲○○因貪圖暴利，
    而有本件犯行，惟被告甲○○僅係受託處理同案被告陳文圖
    與告訴人之間金錢糾紛，且當同案被告周碧玉毆打告訴人時
    ，被告甲○○曾加以勸阻等一切情狀，量處如主文第二項所
    示之刑，並諭知易科罰金之折算標準，以示懲儆。
據上論斷，應依刑事訴訟法第369條第1項前段、第364條、第299
條第1項前段，刑法第28條、第302條第1項、第41條第1項前段，
罰金罰鍰提高標準條例第1條前段、第2條，判決如主文。
本案經檢察官羅榮乾到庭執行職務。
中　　華　　民　　國　　94　　年　　2 　　月　　23　　日
　　　　　　　　　刑事第二十二庭審判長法　官  黃瑞華
　　　　　　　　　　　            　  法　官  許仕楓
　　　　　　　　　　　　　            法　官  陳憲裕
以上正本證明與原本無異。
如不服本判決，應於收受送達後十日內向本院提出上訴書狀，其
未敘述上訴之理由者並得於提起上訴後十日內向本院補提理由書
（均須按他造當事人之人數附繕本）。
                                       書記官 劉育妃
中　　華　　民　　國　　94　　年　　2 　　月　　24　　日
附錄本案論罪科刑法條：
刑法第302條第1項：
 (剝奪他人行動自由罪)
私行拘禁或以其他非法方法，剝奪人之行動自由者，處五年以下
有期徒刑、拘役或三百元以下罰金。
